【裁判字號】    97,消債更,1504
【裁判日期】    980331
【裁判案由】    更生事件
【裁判全文】
臺灣臺南地方法院民事裁定          97年度消債更字第1504號
聲  請  人
即  債務人  甲○○
上列當事人聲請消費者債務清理事件聲請更生及保全處分，本院
裁定如下：
    主  文
聲請更生及保全處分均駁回。
聲請費用壹仟元由聲請人負擔。
    理  由
一、按債務人不能清償債務或有不能清償之虞者，得依本條例所
    定更生或清算程序，清理其債務，消費者債務清理條例第3
    條定有明文。又聲請更生或清算不合程式或不備其他要件者
    ，法院應以裁定駁回之，但其情形可以補正者，法院應定期
    間先命補正，復為同條例第8條所明定。
二、本件聲請意旨略以：聲請人即債務人甲○○有不能清償債務
    或有不能清償之虞之情事，前已提出債權人清冊，以書面向
    最大債權金融機構星展銀行（原為寶華商業銀行）請求共同
    協商債務清償方案，惟星展銀行提出之協商方案為150期，
    按月需償還新臺幣（下同）10,200元，然聲請人名下不動產
    遭拍賣後，尚有房貸分配不足額之債務，另有對良京實業股
    份有限公司（下稱良京公司）之債務，均未能納入上開協商
    方案中，是聲請人實無力負擔星展銀行提出之協商還款條件
    ，因而協商不成立。聲請人之無擔保或無優先權債務總額未
    逾1,200萬元，復未經法院裁定開始清算程序或宣告破產，
    為此，依消費者債務清理條例提出本件更生之聲請等語。
三、衡諸債之關係，係以當事人間之信賴關係為基礎，為社會經
    濟組織之重要支柱，故當事人於以法律行為追求自己之利益
    之際，亦應顧及對方之利益，並考量債權債務在社會上之作
    用，本於誠實及信用之原則，行使債權及履行債務。是對於
    已陷入經濟上困境之消費者，若任其於惡性循環之債務窘境
    中生存，將衍生嚴重之社會問題，難以維持安定之社會經濟
    秩序，故為兼顧債權人、債務人雙方之利益，對陷於經濟上
    困境之消費者，乃允其於消費者債務清理條例施行後，得選
    擇以重建型之更生程序或清算型之清算程序清理其債務，藉
    以妥適調整債務人與債權人及其他利害關係人間之權利義務
    關係，保障債權人獲得公平受償，並謀求消費者經濟生活之
    重建復甦機會。惟若債務人履行債務並無困難，僅係為圖謀
    減免債務，而不為債務之履行，自有違債權契約為誠信契約
    之本旨。
四、經查：
  (一)聲請人曾於民國97年8月13日向最大債權銀行星展銀行申請
    前置協商，經本院發函向星展銀行詢問與聲請人前置協商之
    情況，由該銀行查覆結果稱：本行提供150期，0利率，月繳
    10,029元之協商方案，惟聲請人表示無法接受，致未能達成
    協商，而該銀行遂於97年8月19日出具前置協商不成立通知
    書予聲請人等情，有星展銀行98年1月5日之民事陳報狀附前
    置協商不成立通知書、前置協商審核表等件在卷可稽（見本
    院卷第165頁至第170頁），堪信為真實。
  (二)聲請人自97年4月1日擔任海軍起，至聲請本件更生前即97年
    11月31日止，共受領薪資416,000元等情，業據聲請人提出
    財產及收入狀況說明書、中華民國軍人身分證、中央健保局
    投保歷史列印、薪資條及郵政存簿儲金簿影本等件為證（見
    本院卷第6頁、第17頁、第40頁、第25頁、第115頁至第119
    頁），堪認屬實，是聲請人平均每月至少應有52,000元（計
    算式：416,000÷8＝52,000）可資運用。
  (三)聲請人主張每月需支出餐費6,000元、水費300元、電費1,20
    0元、瓦斯費1,400元、交通1,800元、保險費600元，及支付
    父彭永順、母彭江枝梅之扶養費12,000元，共計23,300元云
    云，然而：
    1.聲請人主張每月需支付父彭永順、母彭江枝梅之扶養費等
      情，有聲請人提出其父彭永順、母彭江枝梅之財政部國稅
      局95、96年度綜合所得稅各類所得資料清單、財產歸屬資
      料清單及扶養費收訖證明書等件為證（見本院卷第56頁至
      第61頁、第152頁至第153頁），且自上開財產資料可見，
      彭永順、彭江枝梅於95、96年度皆查無所得，名下亦均無
      財產，堪認彭永順、彭江枝梅尚有受其子女扶養之必要。
    2.然查，彭永順罹患中度肢障，目前每月受領政府發給之殘
      障補助4,000元，又彭永順、彭江枝梅除聲請人外，尚有1
      子彭翊銓，此據聲請人提出彭永順之身心障礙手冊、郵局
      存簿儲金簿影本及聲請人之全戶戶籍謄本可憑（見本院卷
      第154頁至第163頁、第18頁至第19頁）。而聲請人既積欠
      多家金融機構債務，本應節約省用，過較不寬裕之經濟生
      活，並誠實勤勉地履行債務，是其本人及受扶養人之生活
      開銷理當予以節制，本院參酌內政部所公告97年度臺灣省
      每人每月最低生活費用為9,829元，是認聲請人本身之基
      本生活費用為9,829元，另其父彭永順之扶養費用應扣除
      所獲領之補助4,000元，即以5,829元計算，則聲請人每月
      應負擔之扶養費用應為7,830元（計算式：5,829÷2＋9,8
      29÷2＝7,830，元以下4捨5入），是聲請人每月必要支出
      合計應為17,659元已足。
  (四)至於聲請人主張除對板信銀行、萬泰銀行及中國信託銀行負
    有無擔保債務之外，尚有房貸拍定分配後之不足額債務及對
    良京公司之債務均未能納入前置協商方案中等情，查：聲請
    人原對星展銀行積欠有擔保債務，嗣經高雄地方法院96年度
    執字第70311號強制執行拍賣該擔保物後，目前尚有分配不
    足額1,559,192元，此有上開星展銀行之民事陳報狀附高雄
    地方法院民事執行處強制執行金額計算書分配表及分配結果
    彙總表在卷可按（見本院卷第165頁至第170頁）。另聲請人
    前對台東區中小企業銀行、星展銀行所積欠之無擔保債務已
    分別於96年8月27日、97年4月29日讓與良京公司，而良京公
    司目前尚有(1)295,807元及自95年6月15日起至清償日止，按
    年利率6.99%計算之利息，逾期超過6個月者，按上開利率20
    %計算之違約金；(2)836,295元及自95年3月14日至清償日止
    ，逾期在6個月內，按上開利率10%，逾期超過6個月者，按
    上開利率20%計算之違約金，共2筆債權未獲清償，亦有良京
    公司於98年1月16日之民事狀附卷可參（見本院卷第171頁至
    第181頁）。又聲請人未就上開債務與星展銀行、良京公司
    個別協議還款，則有聲請人於97年12月30日提出之民事陳報
    狀附卷可憑（見本院卷第112頁）。是以，縱聲請人仍未對
    該等債權人為清償，以致遭法院強制執行，惟衡諸執行法院
    對於債務人之薪資債權實施強制執行時，一般僅於債務人每
    月得支領之各項薪津於3分之1，及年終、考核、績效獎金及
    其他獎金於4分之3範圍內為強制執行，已預留維持債務人及
    其共同生活之親屬生活所必需之生活費用，應無礙於嗣後聲
    請人之生活。
  (五)基此，聲請人對星展銀行、良京公司所負擔之債務雖未能納
    入前置協商之方案內，惟縱使聲請人未另對該等債權人清償
    ，致遭法院強制執行聲請人之薪資債權3分之1，則聲請人之
    每月實際領得薪資尚餘34,666元（計算式：52,000×2/3＝
    34,666，元以下四捨五入），扣除銀行提出之還款方案10,0
    29元，聲請人每月仍餘24,637元，不僅足以負擔本院認定之
    每月必要支出17,659元，甚可支付聲請人主張其每月開銷23
    ,300 元至明。是綜觀聲請人之財產、收入資料、必要生活
    支出等情，聲請人應有能力償還債權人提出「分150期償還
    ，0利率，月付金10,029元」之還款方案，與各債權人達成
    分期償還之協議，聲請人捨此不為，卻主張其無力負擔該協
    商條件，有不能清償債務之情事云云，而逕向法院聲請更生
    ，自不足採。
五、綜上所述，聲請人並非不能清償債務或有不能清償之虞，其
    更生之聲請即不符消費者債務清理條例第3條所定要件，且
    上開欠缺又屬無從補正，依上開說明，自應駁回其更生之聲
    請，爰裁定如主文。
六、另聲請人聲請保全處分，惟本件更生之聲請既經駁回，其保
    全處分之聲請自應失所附麗，亦一併駁回，附此敘明。
中    華    民    國    98    年    3    月    31    日
                  民事第二庭  法  官  李杭倫
上為正本係照原本作成。
如不服本裁定，應於裁定送達後10日內，以書狀向本院提出抗告
，並繳納抗告費新臺幣1千元。
中    華    民    國    98    年    3    月    31    日
                              書記官   蔡曉卿


司法院資訊處製作；財團法人民間司法改革基金會備份。
